ACORDAO-COMPLETO-2341914

ACÓRDÃO 2248/2019 ATA 6/2019 - PRIMEIRA CÂMARA

VISTOS, relatados e discutidos estes autos de processo de aposentadoria de servidora do Núcleo Estadual do Ministério da Saúde na Bahia, 
ACORDAM os Ministros do Tribunal de Contas da União, reunidos em sessão da Primeira Câmara, diante das razões expostas pelo relator e com fundamento na Constituição Federal, art. 71, III, na Lei 8.443/1992, art. 1º, V, e 39, II, e no Regimento Interno deste Tribunal, art. 260, em:
9.1. considerar prejudicado o exame do ato representado pelo formulário Sisac de peça 11, por perda de objeto;
9.2. considerar legal e determinar o registro do ato de alteração de fundamento legal da aposentadoria da sra. Gizélia dos Santos Bonfim, representado pelo formulário de peça 32;
9.3. arquivar o presente processo.

Pessoal. Aposentadoria. Insalubridade

Primeira Câmara

Núcleo Estadual do Ministério da Saúde no Estado da Bahia.

3. Interessados/Responsáveis:
3.1. Interessada: Gizélia dos Santos Bonfim (XXX.328.615-XX)

13.1. Ministros presentes: Walton Alencar Rodrigues (Presidente), Benjamin Zymler (Relator), Bruno Dantas e Vital do Rêgo.
13.2. Ministros-Substitutos presentes: Augusto Sherman Cavalcanti e Weder de Oliveira.

BENJAMIN ZYMLER

Adoto como relatório a bem-lançada instrução a cargo da Secretaria de Fiscalização de Pessoal (Sefip) , com a qual manifestou sua anuência o representante do Ministério Público junto a este Tribunal de Contas (MPTCU) :
"INTRODUÇÃO
1.	Trata-se de atos de concessão de aposentadoria acima mencionados, de ex-servidora sob gestão do Núcleo Estadual do Ministério da Saúde no Estado da Bahia.
2.	Os atos foram submetidos, para fim de registro, à apreciação do Tribunal de Contas da União (TCU) , de acordo com o art. 71, inciso III, da Constituição Federal. O cadastramento e a disponibilização ao TCU ocorreram por intermédio do Sistema de Apreciação e Registro de Atos de Admissão e Concessões, na forma dos arts. 2º, caput e incisos I a VI, e 4º, caput, da Instrução Normativa - TCU 78/2018.
EXAME TÉCNICO
Procedimentos preliminares aplicados
3.	Os procedimentos para exame, apreciação e registro de atos de pessoal encontram-se estabelecidos na Instrução Normativa TCU 78/2018 e na Resolução TCU 206/2007. Essas normas dispõem, respectivamente, em seus arts. 4º, § 2º, e 3º, § 3º que os atos de pessoal disponibilizados por meio do Sistema de Apreciação e Registro de Atos de Admissão e Concessões devem ser submetidos a crítica preliminar automatizada do próprio sistema, com base em parâmetros predefinidos.
4.	Relativamente aos atos de concessão de aposentadoria, as rotinas de crítica das informações cadastradas no Sistema de Apreciação e Registro de Atos de Admissão e Concessões foram elaboradas e validadas levando-se em conta as peculiaridades desses atos. Os itens de verificação do sistema compreendem prazos e fundamentos legais, assim como eventuais ocorrências de acumulação. Trata-se de verificações mais abrangentes, minuciosas e precisas do que aquelas que podem ser realizadas por mãos humanas, proporcionando um nível de segurança ainda maior.
5.	Além da crítica automatizada, há verificação humana adicional no caso de haver alertas do sistema ou informações não formatadas, como esclarecimentos do gestor ou do controle interno.
6.	As críticas também consideram os registros do Sistema Integrado de Administração de Recursos Humanos (Siape) . O Siape disponibiliza informações atualizadas sobre as parcelas que integram os proventos, diferentemente, portanto, do Sistema de Apreciação e Registro de Atos de Admissão e Concessões, que informa as parcelas no momento do registro do ato.
7.	Essa confrontação com o Siape provê uma visão atual e verdadeira da situação, o que permite descaracterizar irregularidades e inconsistências que, embora constantes do Sistema de Apreciação e Registro de Atos de Admissão e Concessões, já foram corrigidas.
Encaminhamentos anteriores
8.	À peça 22, consta instrução automatizada propondo que os atos então em análise nestes autos fossem apreciados pela legalidade, contando com anuência por parte do parquet, exceto em relação a Sra. GIZELIA DOS SANTOS BONFIM, o qual propôs a realização de diligência (peça 23) . 
9.	Por meio do Acórdão 2127/2015-TCU-Primeira Câmara (peça 24) , relator Ministro Benjamin Zymler, esta Corte apreciou os atos pela legalidade, exceto em relação a Sra. GIZELIA DOS SANTOS BONFIM, para cujo ato foi exarado a seguinte determinação:
1.7.1. determinar à Secretaria de Fiscalização de Pessoal que promova diligência junto ao órgão de origem com vistas a obter a documentação com base na qual foi concedido tempo de atividade insalubre, em especial o laudo emitido à época do labor supostamente exercido em condições especiais.
10.	Dessa forma, por meio da diligência expedida à entidade (peça 27) , solicitaram-se as seguintes informações/documentação:
Com vistas ao saneamento do processo acima indicado, com fundamento no art. 11 da Lei 8.443/1992, solicito a Vossa Senhoria que, no prazo de 15 (quinze) dias, encaminhe a esta SEFIP os documentos e/ou esclarecimentos abaixo discriminados: 
Interessada: GIZELIA DOS SANTOS BONFIM (CPF XXX.328.615-XX) , ato nº de controle 10802568-04-2012-000048-4. 
Documentos/Esclarecimentos: Encaminhar a documentação com base na qual foi concedido tempo de atividade insalubre, em especial o laudo emitido à época do labor supostamente exercido em condições especiais. 
11.	A diligência supramencionada foi atendida, conforme peça 29, estando os autos aptos a ser instruídos no mérito. 
Exame das constatações
12.	Preliminarmente, cabe destacar que o ato relativo à segunda alteração (10802568-04-2016-000042-6) foi inserido no presente processo para análise em conjunto.
13.	O ato inicial de aposentadoria (10802568-04-2002-000003-5) foi apreciado pela ilegalidade, nos termos do Acórdão 292/2006-TCU-Primeira Câmara, relator  Ministro Marcos Vinicios Vilaça. Todavia, em pedido de reexame, o referido decisum foi reformado, passando o ato a ser considerado legal, conforme Acórdão 2057/2007-TCU-Primeira Câmara, relator  Ministro Aroldo Cedraz.
14.	Em análise, verifica-se que a interessada foi inativada em 3/7/1997. Atualmente, os proventos estão sendo pagos na proporção de 27/30. Incorporou, ainda, 22% a título de adicional por tempo de serviço. O fundamento legal da aposentadoria registrado no Siape foi aquele descrito no artigo 186, inciso III, alínea 'c', CRFB/88.
15.	Em consulta ao tempo de serviço e averbações, consta o cômputo de atividade insalubre (1 ano, 7 meses e 5 dias) , o qual, excluído, altera a proporção dos proventos.
16.	Em análise da questão, por meio do Acórdão 2008/2006-TCU-Plenário (Relator Ministro Walton Alencar Rodrigues) , esta Corte reconheceu a validade da averbação a título de tempo insalubre aos profissionais celetistas que laboravam sob essa condição antes da publicação da Lei 8.112/90.
17.	Posteriormente, por meio do Acórdão 911/2014-TCU-Plenário (Relator Ministro Benjamin Zymler) , o entendimento acima descrito foi aperfeiçoado. Neste julgado, esta Corte de Contas, ciosa em evitar interpretações extensivas - interpretações essas que acabariam por desvirtuar a vontade do legislador ao prever o cálculo diferenciado para o tempo de serviço prestado em atividades insalubres, penosas ou perigosas -, deixou assente que o sobredito Acórdão 2008/2006-TCU-Plenário, apesar de reconhecer em tese a possibilidade de cômputo ponderado do tempo especial para fins de aposentadoria estatutária, não disciplinou a forma como a Administração deveria proceder para averbar o tempo de atividade insalubre no caso concreto. 
18.	Desse modo, ponderou o Ministro-Relator Benjamim Zymler que os cargos de natureza eminentemente administrativa não podem ser beneficiados pela contagem especial, salvo se restar efetivamente demonstrada a existência de risco ou de agentes nocivos à saúde no local de trabalho. Transcreve-se a seguir excerto do Voto condutor do Acórdão:
O simples vínculo do servidor com o Ministério da Saúde não autoriza a concessão de tempo de atividade especial, pois, ainda que ligado à área de saúde, existem diversas atividades que são exercidas em condições normais, sem exposição a agentes patológicos além dos limites tolerados, assim definidos em norma regulamentar. Veja-se, por exemplo, a situação do agente administrativo. É de supor que os ocupantes desse cargo exercem as atividades nas mesmas condições, seja no Ministério da Saúde ou no Ministério do Planejamento, por exemplo.
19.	Nessa mesma assentada, observou-se que este Tribunal, a título de racionalidade administrativa, vem aceitando a averbação do tempo de atividade insalubre realizada de ofício pelo órgão de origem em relação a cargos cujo exercício, presume-se, envolve atividades de risco para a higidez física, como no caso dos médicos, odontólogos, auxiliares de enfermagem e agentes de saúde pública.
20.	Com o fito de apurar a situação do ato objeto destes autos colimado com o entendimento desta Corte acima descrito, foi expedida a diligência citada no item 10 desta instrução, visto que a natureza do cargo da interessada (agente administrativo) não pressupunha, a priori, que esta estivesse exposta a condições insalubres, necessitando verificar se existe o laudo pericial a comprovar a situação.
21.	Cabe destacar que, atualmente, o assunto em tela, no âmbito do Poder Executivo Federal, está normatizado por meio da Orientação Normativa n. 15/2013 (peça 30) , que assim estabelece no seu artigo 2º, §2º:
§ 2º Não será admitida prova exclusivamente testemunhal ou apenas a comprovação da percepção de adicional de insalubridade ou periculosidade ou gratificação por trabalhos com Raios-X ou substâncias radioativas para fins de comprovação do tempo de serviço público prestado sob condições especiais.
22.	Portanto, o simples percebimento do adicional de insalubridade, mesmo que comprovado, não seria suficiente para fundamentar a conversão de tempo e a respectiva averbação de tempo insalubre. 
23.	Compulsando a referida ON, o seu artigo 3ª, na forma abaixo descrita, estabelece os profissionais que poderiam ser contemplados com a referida averbação, sendo que, para este caso concreto, a interessada estaria amparada no inciso II, haja vista que, supostamente, foi exposta a agentes nocivos.
Art. 3º As atribuições consideradas como exercidas em condições especiais, capazes de possibilitar a conversão de tempo de serviço especial em comum poderão ser enquadradas com base nos seguintes critérios:
I - pela ocupação de emprego público cujas atribuições sejam análogas às atividades profissionais das categorias presumidamente sujeitas a condições especiais, de acordo com as ocupações/grupos profissionais constantes no Anexo I desta Orientação Normativa; ou
II - por exposição a agentes nocivos no exercício de atribuições do emprego público, em condições análogas às que permitem enquadrar as atividades profissionais como perigosas, insalubres ou penosas, de acordo com Anexo II desta Orientação Normativa.
24.	Em seguida, o artigo 4º da referida ON estabelece a documentação comprobatória, para aqueles enquadrados no inciso II do artigo 3º, situação na qual se enquadra a interessada, nos termos abaixo:
Art. 4º Somente serão analisados pelos órgãos e entidades do SIPEC, requerimentos de conversão de tempo especial em comum instruídos com os seguintes documentos, cumulativamente:
 (...) 
II - Para o servidor que se enquadre na hipótese do inciso II do art. 3º:
a) Formulário de informações sobre atividades exercidas em condições especiais;
b) Laudo Técnico de Condições Ambientais do Trabalho (LTCAT) , conforme Anexo VI desta Orientação Normativa, observado o disposto no art. 8º ou os documentos aceitos em substituição àquele, consoante o que dispõe o art. 9º desta Orientação Normativa;
c) Parecer da perícia médica, em relação ao enquadramento por exposição a agentes nocivos, na forma do art. 11 desta Orientação Normativa; e
d) Portaria de designação do servidor para operar com raios X e substâncias radioativas, na forma do Decreto nº 81.384, de 22 de fevereiro de 1978, quando for o caso.
25.	Por fim, o artigo 5º da referida ON é enfático quanto ao modelo de documentação válido:
Art. 5º Somente será aceito como formulário de informações sobre atividades exercidas em condições especiais, de que tratam os incisos I e II do art. 4º desta Orientação Normativa, o modelo de tal documento instituído para o Regime Geral de Previdência Social, segundo seu período de vigência, sob as siglas SB-40, DISESBE 5235, DSS-8030 ou DIRBEN 8030, quando emitidos até 31 de dezembro de 2003.
26.	Compulsando a documentação encaminhada pelo Gestor (peça 29) , não se verifica a existência do laudo pericial atestando as condições insalubres. Há tão somente registro que a interessada teria cumprido os requisitos para a referida averbação, sem, contudo, apresentar a documentação probatória.
27.	Portanto, resta maculada a averbação de tempo em apreço. Como ambos os atos em análise averbaram o tempo em discussão, elevando a proporção dos proventos, caberá propor que sejam apreciados pela ilegalidade.
PROPOSTA DE ENCAMINHAMENTO
28.	Ante o exposto, propõe-se:
a) considerar ilegal e recusar registro aos atos de concessão de aposentadoria abaixo nominados, com base nos arts. 71, inciso III, da Constituição Federal, 1º, inciso V, e 39, inciso II, da Lei 8.443/1992 e 260, § 1º, do Regimento Interno do Tribunal de Contas da União (TCU) ;
- GIZELIA DOS SANTOS BONFIM, CPF XXX.328.615-XX, atos número 10802568-04-2012-000048-4 e 10802568-04-2016-000042-6;
b) dispensar a devolução dos valores indevidamente recebidos até a data da ciência do Núcleo Estadual do Ministério da Saúde no Estado da Bahia do Acórdão que vier a ser proferido, com base no Enunciado 106 da Súmula da Jurisprudência do TCU;
c) esclarecer à interessada que, no caso de não provimento de recurso eventualmente interposto junto ao TCU, deverão ser repostos os valores recebidos após a ciência do acórdão pelo Núcleo Estadual do Ministério da Saúde no Estado da Bahia;
d) determinar ao Núcleo Estadual do Ministério da Saúde no Estado da Bahia, com base no art. 45 da Lei 8.443/1992, que:
d.1) faça cessar os pagamentos decorrentes dos atos impugnados, comunicando ao TCU, no prazo de quinze dias, as providências adotadas, nos termos dos art. 262, caput, do Regimento Interno do TCU, 8º, caput, da Resolução - TCU 206/2007 e 15, caput, da Instrução Normativa - TCU 55/2007;
d.2) informe à interessada o teor do Acórdão que vier a ser prolatado, encaminhando ao TCU, no prazo de trinta dias, comprovante da data de ciência pela interessada, nos termos do art. 4º, § 3º, da Resolução - TCU 170/2004."
É o relatório.

não há

Procurador Rodrigo Medeiros de Lima.

PESSOAL. APOSENTATORIA. INSALUBRIDADE. PERDA DE OBJETO DE UM DOS ATOS. EXERCÍCIO DE ATIVIDADE DE AUXILIAR DE ENFERMAGEM. LEGALIDADE E REGISTRO.

APOSENTADORIA (APOS)

Secretaria de Fiscalização de Pessoal (SEFIP).

Trata-se de aposentadoria da servidora Gizélia dos Santos Bonfim, lotada no Núcleo Estadual do Ministério da Saúde no Estado da Bahia.
2. Por meio do Acórdão 2127/2015-TCU-Primeira Câmara, o Tribunal considerou legais as aposentadorias dos demais servidores constantes destes autos (Carlos Andrade de Almeida,  Carlos Henrique Souza Moreira, Carlos Pereira Lago, Creosvaldo Nascimento Moura, Dalvo Vieira Torres, Edson Serafim de Oliveira, Edvaldo Paulo dos Santos, Esterlino Lima de Souza, Fernando Grisi , José Carlos Alves de Jesus, José Dias Miguez, José Fidelis Lopes, José Barros de Oliveira, José Francisco Neto, José Prodamor Lopes de Almeida Martins, Jozivaldo Batista Granja, Luiz Pacifico Pereira de Lima, Magda Regina Noguez Ferreira e Manoel Alves Santos) e determinou à Sefip que promovesse diligência junto ao órgão de origem com vistas a obter a documentação com base na qual foi concedido tempo de atividade insalubre à servidora Gizélia dos Santos Bonfim, em especial o laudo emitido à época do labor supostamente exercido em condições especiais.
3. Pelo que se depreende dos documentos encaminhados pela origem, teria havido cancelamento do tempo especial concedido pelo ato de peça 11 (fls. 2 e 6 da peça 29) , no total de 580 dias (1 ano, 7 meses e 5 dias) , e ato contínuo, a concessão de 566 dias (1 ano, 6 meses e 21 dias) desse mesmo tempo (fls. 3 e 7 da peça 29) , mediante a expedição do perfil profissionográfico previdenciário (PPP) . Por essa razão, foi cadastrado novo formulário no Sisac (peça 32) .
4. O ato representado pelo formulário Sisac de peça 11 deveria ter sido cancelado na base do Sisac, o que não ocorreu. Assim, sua apreciação deve ser considerada prejudicada, por perda de objeto, haja vista a emissão de novo ato, representado pelo formulário de peça 32.
5. Neste último, verificou que o tempo de atividade insalubre mencionado no campo "discriminação dos tempos de serviço e averbações" está incorreto, pois continua a mencionar o tempo especial de 1 ano, 7 meses e 5 dias, quando o próprio órgão computou apenas 566 dias, como dito. Nada obstante, essa falha (14 dias) não altera a proporcionalidade deferida (27/30) .
6. Resta, então, analisar a legalidade da concessão representada pelo formulário de peça 32.
7. Os pareceres da unidade técnica e do MPTCU foram pela ilegalidade, em razão do não encaminhamento do laudo técnico pericial atestando as condições insalubres nas quais a servidora teria trabalhado.
8. De fato, o órgão limitou-se a enviar tão somente o PPP e as informações ali constantes operam no sentido de concluir pela existência do tempo especial.
9. Em primeiro lugar, deve-se consignar que, a despeito de a interessada ter se aposentado em 1994, apenas o período decorrido entre 28/3/1975 e 31/12/1982 foi considerado como insalubre. Ou seja, não foi um deferimento automático, baseado no simples fato de a servidora laborar em órgão (Posto de Atendimento Médico de Itapagipe) vinculado ao Ministério da Saúde.
10. Em segundo lugar, consta que a interessada ocupava o cargo de Auxiliar Operacional de Serviços Diversos (AOSD) - Auxiliar de Enfermagem (fl. 5, peça 29) . Na descrição das atividades constante do PPP (fl. 3, peça 29) é informado "PAM CALÇADA- CARGO: AOSD-Atendimento: Preparo da sala para atender o paciente, verificar sinais vitais, auxiliar na aplicação de medicamentos, curativos, receber e preparar pacientes para exames. PAM ITAPAGIPE- AGENTE ADMINISTRATIVO.
11. Em razão dessas informações, entendo que a interessada enquadra-se na situação descrita no inciso I do art. 3º da ON 15/2013 da Secretaria de Gestão Pública do Ministério do Planejamento:
"Art. 3º As atribuições consideradas como exercidas em condições especiais, capazes de possibilitar a conversão de tempo de serviço especial em comum poderão ser enquadradas com base nos seguintes critérios: 
I - pela ocupação de emprego público cujas atribuições sejam análogas às atividades profissionais das categorias presumidamente sujeitas a condições especiais, de acordo com as ocupações/grupos profissionais constantes no Anexo I desta Orientação Normativa; ou
II - por exposição a agentes nocivos no exercício de atribuições do emprego público, em condições análogas às que permitem enquadrar as atividades profissionais como perigosas, insalubres ou penosas, de acordo com Anexo II desta Orientação Normativa."
12. Dessarte, sendo as ocupações exercidas pela servidora análogas às atividades profissionais das categorias presumidamente sujeitas a condições especiais, desnecessário realizar nova diligência para a obtenção de laudo técnico pericial, aplicável aos servidores enquadrados no inciso II do art. 3º da ON 15/2013.
13. Portanto, com as vênias por dissentir dos pareceres, entendo que o ato de alteração representado pelo formulário de peça 11 seja considerado prejudicado, por perda de objeto, e que aquele representado pelo formulário de peça 32 seja considerado legal.
Diante do exposto, VOTO por que o Tribunal adote a deliberação que ora submeto a este colegiado.
TCU, Sala das Sessões Ministro Luciano Brandão Alves de Souza, em 26 de fevereiro de 2019.
BENJAMIN ZYMLER 
Relator